【裁判字號】    99,重勞訴,30
【裁判日期】    990928
【裁判案由】    給付退休金差額
【裁判全文】
臺灣臺北地方法院民事判決            99年度重勞訴字第30號
原      告  甲○○
            戊○○
            丁○○
上三人共同
訴訟代理人  黃奉彬律師
被      告  臺灣水泥股份有限公司
法定代理人  丙○○
訴訟代理人  乙○○
            張仁龍律師
            林攸彥律師
上列當事人間給付退休金差額事件，本院於99年9月20日言詞辯
論終結，判決如下：
    主  文
被告應給付原告甲○○新臺幣貳佰陸拾萬伍仟陸佰柒拾伍元，
及自民國九十四年九月二十日起至清償日止，按年利率百分之五
計算之利息。
被告應給付原告戊○○新臺幣壹佰陸拾貳萬玖仟柒佰零柒元，及
自民國九十四年十一月十五日起至清償日止，按年利率百分之五
計算之利息。
被告應給付原告丁○○新臺幣貳佰壹拾肆萬肆仟捌佰貳拾肆元，
及自民國九十六年四月二日起至清償日止，按年利率百分之五計
算之利息。
訴訟費用由被告負擔。
本判決第一項所命給付，於原告甲○○以新臺幣捌拾柒萬玖仟元
為被告預供擔保後得假執行。但被告如以新臺幣貳佰陸拾萬伍
仟陸佰柒拾伍元為原告預供擔保後，得免為假執行。
本判決第二項所命給付，於原告戊○○以新臺幣伍拾肆萬肆仟元
為被告預供擔保後得假執行。但被告如以新臺幣壹佰陸拾貳萬玖
仟柒佰零柒元為原告預供擔保後，得免為假執行。
本判決第三項所命給付，於原告丁○○以新臺幣柒拾壹萬伍仟元
為被告預供擔保後得假執行。但被告如以新臺幣貳佰壹拾肆萬肆
仟捌佰貳拾肆元為原告預供擔保後，得免為假執行。
訴訟費用由被告負擔。
    事實及理由
一、原告起訴主張：
（一）原告甲○○於民國64年8月22日受僱於被告公司，79年5月
       8日外調至被告公司關係企業信昌電子陶瓷股份有限公司
     （下稱信昌公司）任職，93年3月5日再調至信昌電子（蘇
      州）有限公司（下稱信昌蘇州公司）擔任總經理，嗣原告
      於94年 9月19日退休，任職期間30年，依被告公司內部規
      定，得領取退休金基數為52.7135；被告戊○○於65年8月
      24日受僱於被告公司，91年 5月20日外調至被告公司關係
      企業大陸福州台泥水泥有限公司任職，94年10月 7日再調
      回被告公司，嗣原告於94年11月14日辦理退休，任職期間
      26.5年，依被告公司內部規定，得領取退休金基數為
      48.3274；原告丁○○於62年9月12日受僱於被告公司，71
      年2月22日外調至士敏工程公司，90年11月9日再外調香港
      台泥並派赴關係企業大陸安徽朱家橋水泥有限公司任職，
      96年4月1日辦理退休，任職期間  33.5年，依被告公司內
      部規定，得領取退休金基數為53.6206。
（二）原告等三人辦理退休 6個月前均奉派至被告公司大陸關係
      企業任職，依被告公司之規定，派駐大陸期間，除領取國
      內正常薪資外，原告甲○○每月另得領取 5萬元之駐外津
      貼、丁○○每月另得領取4萬元之駐外津貼、戊○○94年6
      月30日前每月駐外津貼 5萬元，94年7月1日以後每月駐外
      津貼 4萬元，前開駐外津貼乃屬工資之性質，然原告等申
      請退休時，被告均未將上開駐外津貼列入平均工資計算，
      致原告甲○○、戊○○、丁○○等三人所請領之退休金分
      別短少新臺幣（下同）263萬5675元、162萬9707元、214
      萬4824元，為此提起本件訴訟等語，並聲明：1.被告應給
      付原告甲○○263萬5675元，及自94年9月20日起至清償日
      止，按年息5%計算之利息；2.被告應給付原告戊○○ 162
      萬9707元，及自94年11月15日起至清償日止，按年息5%計
      算之利息；3.被告應給付原告丁○○ 214萬4824元，及自
      96年4月2日起至清償日止，按年息5%計算之利息。
二、被告則抗辯：
（一）被告公司與訴外人信昌公司為各自獨立之法人，原告甲○○於信昌公司提供勞務所獲致之報酬，僅與信昌公司有關
      ，原告甲○○自承該 5萬元駐外津貼係根據信昌公司駐外
      人員管理辦法第 3.3.3條規定辦理，與被告公司無涉，而
      原告甲○○親自簽立予被告公司之切結書更載明「本人已
      簽外調大陸同意書，依據信昌電陶外調管理辦法規定駐外
      津貼不計入退休金計算，本人遵守外調辦法之規定」等語
      ，顯見兩造之認知，原告甲○○由信昌公司外派大陸，期
      間任何因提供勞務所得對價，係甲○○與信昌公司間之關
      係，與被告公司無涉。況原告甲○○於退休前係擔任信昌
      公司蘇洲公司之總經理，而公司總經理與公司乃委任關係
      ，並非勞工，所領津貼係委任報酬，並非工資，自不應列
      入退休金計算。
（二）原告戊○○、丁○○分別於91年5月20日、90年11月9日起
      即前往台泥國際木團有限公司（下稱台泥國際）任職，於
      台泥國際任職期間，原告戊○○、丁○○之一切待遇、福
      利悉依台泥國際相關規定辦理，而被告公司與台泥國際乃
      二個分別獨立之法人，依最高法院92年台上字第1926號判
      決意旨，外調公司與調用公司既分別為獨立之法人，自不
      得以外調期間自調用公司領取之薪資作為向外調公司申請
      退休金計算之依據，況依原告戊○○、丁○○分別與被告
      公司及台泥國際所簽署之自願轉任同意書之記載，其自被
      告公司外調台泥國際後，已完全受台泥國際之指揮監督及
      管理，則其於台泥國際所領取之薪資或款項亦係依與台泥
      國際之勞動契約而來，與被告公司無涉，自不應列入被告
      公司之退休金計算，況原告戊○○於退休前係擔任福州台
      泥水泥有限公司總經理之職、丁○○於退休前係掏任安徽
      朱家橋水泥有限公司總經理之職，而公司總經理與公司乃
      屬委任關係，並非勞工，則其所領津貼應屬委任報酬，並
      非工資，自不得列入退休金計算。
（三）並聲明：1.原告之訴及假執行之聲請均駁回；2.如受不利
      之判決，請准提供擔保宣告免為假執行。
三、經查：原告主張伊等任職被告公司期間，曾調往海外被告之
    子公司或關係企業服務，外調期間原告甲○○每月另得領取
    5萬元之駐外津貼、丁○○每月另得領取4萬元之駐外津貼、
    戊○○於94年6月30日前，每月得領取駐外津貼5萬元，94年
    7月1日以後每月得領取駐外津貼 4萬元。嗣原告甲○○自信
    昌公司辦理退休、原告丁○○、戊○○則返回被告公司任職
    旋即退休，被告合併渠等外調及在被告公司服務之年資計付
    退休金，惟未加計系爭駐外津貼等情，為兩造所不爭執，並
    有信昌公司簽呈、員工退休申請表、試算表、同意書、被告
    公司簽或報告、計算文件、安徽朱家橋水泥有限公司函等在
    卷可稽（本院99年度司北勞調字第29號卷第 6頁、本案卷第
    97頁至第99頁、第102頁至第107頁），此部分堪信為真實。
四、原告主張外調期間領取之駐外津貼應納入渠等退休金計算，
    被告則否認上情，並以前詞置辯。是本件爭點厥為原告與被
    告間僱傭關係是否存在及駐外津貼應否納入退休金計算而由
    被告給付。查：
（一）本件被告雖辯稱原告等既調派海外子公司或關係企業，則
      主要雇主為各該子公司，上開駐外津貼係各該子公司所發
      給，與其無涉云云，惟原告三人所分別任職之信昌公司、
      大陸福州台泥水泥有限公司及大陸安徽朱家橋水泥有限公
      司均係被告之子公司，且原告係依被告公司人事命令，始
      外調至前開公司，被告對此未予爭執。而依台灣水泥股份
      有限公司人事管理規則實施細則第 2條：「本公司職工之
      外調以本公司主動指派」、第 5條：「職工外調期間，其
      待遇標準不得低於本公司現行辦法，悉由調用機構負擔。
      但外調人員係因營運需要由本公司主動指派，其所得待遇
      低於本公司規定者，得商由本公司貼補其待遇差額」、「
      其項所稱待遇，包括薪津、各項獎金、特別休假、福利及
      保險」，第 6條：「本公司職工外調後改隸總管理處。外
      調職工之考績，仍由本公司根據調用機構之考績資料繼續
      辦理...」，第9條：「職工在外調期間仍受本公司有關規
      章之拘束，其有自請辭職、停職、資遣、申請退休等情形
      者，均應先徵得本公司之同意...」及第11條第2項：「前
      項職工退職時，併計借調雙方服務年資，按退職當時在本
      公司支領之薪津或在本公司保留或認定職級之待遇標準，
      由本公司核發退職金」等規定（卷第68頁），佐以原告提
      出丁○○之台灣水泥公司93年度、94年度績效評分表、台
      灣水泥股份有限公司通知、台灣水泥股份有限公司95年度
      業務會議預定召開日期表、會議記錄等（卷第69頁至第75
      頁），足見原告雖經被告調往海外子公司，然子公司之營
      運、預算、人事管理皆由被告決斷，原告之人事調派、管
      考獎懲及業務執行亦由被告直接監督，甚而退職時亦由被
      告統計調派前後之服務年資及待遇而核算退休金，縱令外
      調之子公司有給付原告薪資或津貼情事，亦係受母公司即
      被告指示而為，是以兩造間於外調期間仍有僱傭關係自明
      。
（二）再按勞基法第2條第3款規定：「工資謂勞工因工作而獲得
      之報酬，包括工資、薪金及按計時、計日、計月、計件以
      現金或實物等方式給付之獎金、津貼及其他任何名義之經
      常性給與均屬之」。又上開經常性給與，係勞基法施行細
      則第10條所列各款以外之給與：一紅利。二獎金：指年終
      獎金、競賽獎金、研究發明獎金、特殊功績獎金、久任獎
      金、節約燃料物料獎金及其他非經常性獎金。三春節、端
      午節、中秋節給與之節金。四醫療補助費、勞工及其子女
      教育補助費。五勞工直接受自顧客之服務費。六婚喪喜慶
      由雇主致送之賀禮、慰問金或奠儀等。七職業災害補償費
      。八勞工保險及雇主以勞工為被保險人加入商業保險支付
      之保險費。九差旅費、差旅津貼及交際費。十工作服、作
      業用品及其代金。十一其他經中央主管機關會同中央目的事
      業主管機關指定者。故所謂工資係指勞工因工作而獲得之
      酬。換言之，工資之認定應以是否屬於勞工因提供勞務而
      由雇主獲致之對價而定，亦即工資須具備「勞務對價性」
      要件，而於無法單以勞務對價性明確判斷是否為工資時，
      則輔以「經常性給與」與否作為補充性之判斷標準。尤有
      甚者，系爭款項究屬工資與否，應就其是否符合勞工工作
      之對價進行實質審究，而非僅以給付之項目為形式認定，
      亦即不得僅以給付名目與勞基法施行細則各款相同者，即
      遽然認定為應排除在工資範圍之外，否則雇主將可任意變
      更工資名稱，而規避應給付之義務。所謂駐外津貼，應係
      一般企業對於派駐海外地區工作之員工，按月所發給之給
      付，而派駐期間非短期、偶然之性質，可認為係為酬傭員
      工遠赴大陸或海外地區工作之特殊辛勞及生活上不便，故
      該駐外津貼與勞務提供具有對價性，且屬於經常性之給與
      ，應為工資之一部分，於計算平均工資時，自應將之計入
      。
（三）至被告雖辯解原告甲○○已親自簽立放棄海外津貼之切結
      書及原告戊○○於退休前係擔任福州台泥水泥有限公司總
      經理之職、丁○○於退休前係擔任安徽朱家橋水泥有限公
      司總經理之職，而公司總經理與公司乃屬委任關係，並非
      勞工，則其所領津貼應屬委任報酬，並非工資，自不得列
      入退休金計算等節。然查：
      1.按國家為改良勞工之生活，增進其生產技能，應制定保
        護勞工之法律，實施保護勞工之政策，憲法第153條第1
        項定有明文。又依勞動基準法第 1條規定：「為規定勞
        動條件最低標準，保障勞工權益，加強勞雇關係，促進
        社會與經濟發展，特制定本法；本法未規定者，適用其
        他法律之規定。雇主與勞工所訂勞動條件，不得低於本
        法所定之最低標準」，足見勞動基準法係國家為實現憲
        法保護勞工之基本國策所制定之法律，其所定勞動條件
        為最低標準，故於勞動基準法公布施行後，各事業單位
        固得依其事業性質及勞動態樣與勞工另行訂定勞動條件
        ，惟依前揭規定，所約定之勞動條件仍不得低於勞動基
        準法所定之最低標準。本件原告甲○○與被告間確實存
        在僱傭關係，而駐外津貼乃為工資之一部，均已如上述
        ，是被告自應依勞基法第55條、勞基法施行細則第 2條
        及第10條規定，將駐外津貼納入平均工資計算退休金，
        故被告以原告甲○○立具之切結書，約定拋棄駐外津貼
        不計入退休金計算之低於勞動基準法所定之最低標準之
        約定，難謂合法有效，是被告此部分辯解應屬無據。
      2.另按公司員工與公司間究屬勞雇或委任關係，應依契約
        之實質為斷，非以員工之職稱定之。僱傭與委任雖均有
        勞務之給付，但僱傭契約係以勞務給付為契約之目的，
        委任契約終極之目的在事務之處理，給付勞務僅為其手
        段，最高法院95年台上字第1163號判決參照。又勞動契
        約為勞工在從關係下提供職業上勞動力，其勞務給付具
        有下列特徵：「壹、人格從屬性，及受僱人在雇主企業
        組織內，從雇主權威，並有接受懲戒或制裁之義務。親
        自履行不得使用代理人。二、經濟上從屬性，即受僱人
        並不是為自己之營業勞動，而是從屬於他人，為該他人
        之目的而勞動。三、納入雇主生產組織體系，並與同僚
        間居於分工合作狀態。又基於保護勞工之立場，一般就
        勞動契約關係均從寬認定，只要有部分從屬性，即應成
        立」，最高法院81年度台上第 347號判決、88年度台上
        字第1864號判決、92年度台上字第2361號判決足參。本
        件原告戊○○與丁○○與被告公司間，無論就人格從屬
        性、經濟從屬性或納入雇主生產組織體系等觀點，均符
        合勞動關係從屬性特徵，是自應肯認伊等與被告間之僱
        傭關係，因而被告於此辯解亦難以論採。
（四）按原告所領取之駐外津貼既係工資，且屬被告應給付之義
      務，應列入原告薪津計算渠等退休金，被告於核算原告退
      休金時，未將之列入，自有未合，原告主張應予計入退休
      金核算，洵屬有據。又按原告甲○○之退休金基數為
      52.7135，加計5萬元駐外津貼後尚得請領之退休金差額為
      263萬5675元；原告戊○○之退休金基數為48.3274，加計
      94年6月30日前之駐外津貼為5萬元、94年7月1日後之駐外
      津貼為4萬元後，尚得請領之退休金差額為162萬9707元；
      原告丁○○之退休金基數為53.6206，加計4萬元駐外津貼
      後尚得請領之退休金差額為214萬4824元（上開金額均為
      被告所是認），是原告自得請求被告給付上開退休金差額
      。
五、綜上，原告依兩造間勞動契約、勞基法第55條規定，分別請
    求被告給付退休金差額即甲○○263萬5675元、戊○○162萬
    9707元及丁○○214萬4824元，並分別自94年9月20日、94年
    11月15日及96年4月2日起至清償日止，按年利率5%計算之利
    息，為有理由，應予准許。
六、兩造各陳明願供擔保，請准宣告假執行及免為假執行，經核
    於法均無不合，爰各酌定相當擔保金額，併予准許之。
七、本案事證已明，兩造其餘攻擊防禦方法及舉證，核與判決結
    果無影響，爰不再一一論列，附此指明。
八、據上論結，本件原告之訴有理由，依民事訴訟法第78條、第
    390條第2項、第392條第2項，判決如主文。
中    華    民    國    99    年    9     月    28    日
                        勞工法庭    法  官  曾益盛
以上正本係照原本作成。
如對本判決上訴，須於判決送達後20日內向本院提出上訴狀。如
委任律師提起上訴者，應一併繳納上訴審裁判費。
中    華    民    國    99    年    9     月    28    日
                                    書記官  蔡月女

司法院資訊處製作；財團法人民間司法改革基金會備份。
